臺灣高等法院民事判決　　　　　　　　　　　　　　九十二年度重上字第四三０號
　　上　訴　人　丙○○
　　訴訟代理人　詹益煥律師
　　被上訴人　　乙○○
　　　　　　　　甲○○
　　共　　　同
　　訴訟代理人　陳景新律師
　　複代理人　　沈素華
右當事人間返還土地等事件，上訴人對於中華民國九十二年六月三十日年臺灣新竹地
方法院九十二年度重訴字第四二號號第一審判決提起上訴，經本院於九十二年十二月
二十三日言詞辯論終結，判決如左：
    主      文
上訴駁回。
第二審訴訟費用由上訴人負擔。
    事      實
甲、上訴人方面：
一、聲明：(一)原判決廢棄。
　　　　　(二)被上訴人在第一審之訴及假執行之聲請均駁回。
二、陳述：除與原判決記載相同部分，予以引用外，並補稱略以：
    (一)被上訴人乙○○、甲○○（下稱被上訴人）之被繼承人林家康（下稱林家康）
      於民國（下同）九十一年九月三十日死亡，生前於八十七年間與上訴人有新竹
      東園郵局第二一七號、第二三九號、第二六七號、新竹關東橋第一一○號、第
      一三一號及竹東郵局第三三二號存證信函之往來，足證坐落新竹縣竹東鎮○○
      ○段二四六地號（重測前為下員山段一五○地號）、二四七地號（重測前為下
      員山段一五○之一地號）、二四八地號（重測前為下員山段一五○之二地號）
      土地，及其上門牌下員山路七六號（暫編建號一五一建號）建物（下稱系爭房
      地），絕非買賣關係而移轉登記，原審審理時，上訴人之訴訟代理人未提出上
      開六份存證信函，致原審未得查證，而以雙方間有買賣關係，而為判決。
    (二)退萬步言，以林家康主張之所謂「積欠債務而讓與系爭房地作為擔保」（但上
      訴人仍予否認，蓋上訴人未欠林家康債務），核其性質，應屬最高法院七十年
      台上字第一○四號判例所稱之「信託的讓與擔保」。
    (三)上訴人未於原審提出前開存證信函，嗣因訴訟代理人詢問有無其他證物後，始
      尋得前開存證信函。又上訴人於本院調查時始提出，係對於「雙方無買賣關係
      」之攻擊或防禦方法為補充，且林家康已自認無買賣關係，如不許上訴人提出
      ，容有失公平。
    (四)存證信函係郵局辦理之「存證」文書，應推定為真正。再觀之前開存證信函，
      均係林家康以第一人稱主張信託的讓與擔保，甚至日期、金額均詳細明載。且
      林家康發函「新竹市○○路一六○巷八號」即為被上訴人甲○○（林家康之妻
      ）同一未更易之地址，尤其林家康第二封（八十七年六月二十七日）存證信函
      首載：「台端日前來函敬悉（新竹關東橋郵局一一○一號存證信函）」。第三
      封（八十七年七月二十八日）存證信函第四頁第一行載：「‧‧‧令尊二次回
      函（‧‧‧八十七年七月六日新竹關東橋第一三一號存證信函）」，及上訴人
      覆文三封存證信函之事實，益見係林家康所寄發無疑。
三、證據：除援用原審之立證方法外，並補提出新竹東園郵局第二一七號、第二三九
          號、第二六七號、新竹關東橋第一一○號、第一三一號及竹東郵局第三三
          二號存證信函為證。
乙、被上訴人方面：
一、聲明：上訴駁回。
二、陳述：除與原判決記載相同部分，予以引用外，並補稱略以：
    (一)當事人不得於第二審提出新攻擊或防禦方法，違反上開規定者，第二審法院應
      駁回之，民事訴訟法第四百四十七條第一項前段、第三項定有明文。上訴人提
      出八十七年間與被上訴人之被繼承人林家康往來之存證信函，在原審並無不能
      提出之正當理由而未提出，則應予駁回。
    (二)上訴人所提出由林家康寄發之前開存證信函，其簽名及印文皆非林家康所有，
      被上訴人否認為林家康所寄發。再查以上訴人名義所寄發之前開存證信函內容
      ，與其在系爭房地被查封時所述完全不符，而林家康之遺物中，復無上訴人提
      出之前開存證信函，參以上訴人在原審不予提出之情節，應可認定上訴人所提
      出之六份存證信函，非林家康所發，且所載內容與事實不符。
三、證據：援用原審之立證方法。
    理      由
一、本件被上訴人主張：系爭房地之所有權全部，皆為被上訴人之被繼承人林家康所
    有，林家康於九十一年九月三十日亡故，除被上訴人二人外，其餘繼承人皆已拋
    棄繼承，故系爭房地之所有權，應由被上訴人繼承。系爭房地前因設定最高限額
    抵押權予訴外人臺灣中小企業銀行，嗣因債務人未能清償債務，而遭法院拍賣，
    執行查封時，上訴人自認系爭房地確為林家康所有，稻田係上訴人在耕作，系爭
    房屋係上訴人在使用。按所有人對於無權占有或侵奪其所有物者，得請求返還之
    。對於妨害其所有權者，得請求除去之。有妨害其所有權之虞者，得請求妨止之
    。上訴人現占有系爭房地，而被上訴人否認上訴人有占有使用系爭房地之權利，
    縱認上訴人所主張林家康將系爭房地借與其使用借貸屬實，被上訴人亦得終止兩
    造間之使用借貸契約，並以起訴狀繕本之送達，作為終止使用借貸契約並請求返
    還借用物之通知。另系爭房地係由林家康向上訴人買受，依民法第三百四十八條
    第一項規定，上訴人亦有交付系爭房地予林家康之繼承人即被上訴人之義務等情
    ，爰依物上請求權、買賣契約及使用借貸之法律關係，求為命上訴人將如原判決
    附表所示之土地及建物交付被上訴人之判決。
　　上訴人則以：系爭房地原即為伊所有，於八十一年間因欲代子清償債務而有意出
    售，當時林家康之女婿邱鏡輝知悉此事，乃表示欲代伊尋覓買主，並要求伊預先
    交付辦理過戶所需之相關文件，伊遂允交付，詎訴外人邱鏡輝竟於未知會伊之情
    形下，擅自將系爭土地移轉登記予林家康，並即設定最高限額抵押權二千三百萬
    元予銀行之方式借款，伊始終不知情，亦從未與林家康議定買賣價金、簽署買賣
    契約，更遑論有受領林家康之任何價金，則雙方之買賣自屬不成立，契約既未成
    立，則伊仍為所有權人，自非屬無權占有。退步言之，縱認雙方之買賣契約業已
    成立，然林家康就系爭房地之買賣，始終未給付任何價金，伊自得主張同時履行
    抗辯，於被上訴人未給付價金前，伊自得拒絕交付系爭房地。又系爭房地本即為
    伊所使用，迄今已逾數十年，雖嗣後林家康移轉登記為所有權人後，亦一直同意
    為伊所使用，故雙方間存有使用借貸之關係，依民法第四百七十條之規定，借用
    人應於契約所定期限屆滿時，返還借用物，未定期限，應於依借貸之目的使用完
    畢時返還之，系爭房地既迄今仍係由伊耕作、居住，被上訴人自不得請求返還。
    且退萬步言，以林家康與伊往來之存證信函中所謂「積欠債務而讓與系爭房地作
    為擔保」為論（但伊仍予否認，蓋伊未欠林家康債務），核其性質應屬最高法院
    七十年台上字第一○四號判例所稱之「信託的讓與擔保」。而存證信函係郵局辦
    理之「存證」文書，應推定該存證信函為真正。再觀之前開存證信函均係林家康
    以第一人稱主張信託的讓與擔保，甚至日期、金額均詳細明載。且林家康發函「
    新竹市○○路一六○巷八號」即為被上訴人甲○○（林家康之妻）同一未更易之
    地址，尤其林家康第二封（八十七年六月二十七日）存證信函首載：「台端日前
    來函敬悉（新竹關東橋郵局一一○一號存證信函）」。第三封（八十七年七月二
    十八日）存證信函第四頁第一行載：「‧‧‧令尊二次回函（‧‧‧八十七年七
    月六日新竹關東橋第一三一號存證信函）」，及伊覆文三封存證信函之事實，益
    見係林家康所寄發無疑，被上訴人自不得請求返還云云，資為抗辯。
二、本件經依民事訴訟法第四百六十三條準用同法第二百七十條之一第一項第三款規
    定，整理並協議簡化爭點及不爭執點後，兩造同意就本院九十二年十二月一日準
    備程序中，兩造協議簡化之爭點為主張及辯論（見本院卷第一○三頁）。經查系
    爭土地於八十一年間移轉登記予林家康所有，而系爭房屋為未辦保存登記之建物
    ，該建物稅籍於八十一年間已移轉以林家康為納稅義務人，惟如原判決附表所示
    之系爭房地，目前均由上訴人占有使用中。嗣林家康於九十一年九月三十日死亡
    ，除被上訴人二人外，其餘繼承人皆已拋棄繼承之事實，為兩造所不爭執，並有
    系爭土地之土地登記謄本（見原審卷第十頁、第二二頁至第二八頁、第八九頁至
    第九五頁）、買賣所有權移轉契約書（見原審卷第九九頁至第一○○頁、第一三
    ○之一頁正面、背面、第一三二頁正面、背面、第一三三頁正面、背面）、地價
    稅繳款書（見原審卷第一三四頁正面、背面）、契稅繳款書（見原審卷第一三二
    之一頁、第一三三之一頁）、房屋稅籍資料（見原審卷第三九頁）、
    見原審卷第三○頁至第三七頁）及繼承系統表（見原審卷第九頁）可稽，自堪信
    為真實。茲僅就兩造之爭執點，分述如左：
    (一)被上訴人主張系爭房地乃林家康向上訴人所買受，並已移轉所有權登記在案，
      故應屬林家康所有等語，並提出土地登記謄本（見原審卷第十頁、第二二頁至
      第二八頁、第八九頁至第九五頁）、買賣所有權移轉契約書（見原審卷第九九
      頁至第一○○頁、第一三○之一頁正面、背面、第一三二頁正面、背面、第一
      三三頁正面、背面）、地價稅繳款書（見原審卷第一三四頁正面、背面）、契
      稅繳款書（見原審卷第一三二之一頁、第一三三之一頁）及房屋稅籍資料（見
      原審卷第三九頁）為證，上訴人對上開文書之真正亦不爭執，且觀之上開土地
      登記謄本，移轉登記原因記載為：「買賣」；又新竹縣竹東地政事務所九十二
      年四月三日東地所登浩字第○九二○○○一八○七號函復並檢送系爭土地所有
      權移轉及相關證明資料（見原審卷第八八頁至第一一三頁），關於土地買賣所
      有權移轉契約書，已載明承買人為：「林家康」，出賣人為：「丙○○」（見
      原審卷第九九、一○○頁），而上訴人對辦理移轉登記之印鑑證明等上開資料
      亦不否認其真正；再經參酌上訴人於執行法院至系爭土地執行查封時，亦自認
      ：「土地及建物確為債務人林家康所有，．．．」，有查封不動產筆錄可稽（
      見原法院九十一年度執字第二○一五號執行卷九十一年四月十六日查封不動產
      筆錄－影本附於本院卷第一○○－一頁），足證上訴人與林家康間確已成立買
      賣關係。是被上訴人所為之上開主張，自可憑取。
    (二)上訴人雖抗辯系爭土地係在伊不知情之情況下，遭移轉登記予林家康名下云云
      。惟查證人即上訴人之子詹懿欽在原審證稱：「‧‧‧是邱鏡輝處理的，他是
      林家康的女婿，當時是我委任他處理，因為當時我有向銀行貸款，我要結束公
      司，要把欠銀行的錢還清，所以將系爭土地建物委託邱處理，‧‧‧」、「我
      當時是拿我父親的『印鑑章』陪同我父親到他公園路的住處，他叫我們在空白
      的過戶申請書上蓋章，他說這樣比較好處理，當時他說可以賣（新台幣，下同
      ）六千五百萬元，我說賣四千五百萬元就可以了，他說一定可以賣成，當時他
      有找一、二個買主，一個是中國製釉的蔡先生，還有一個是竹冠建設的吳先生
      ，我沒有跟他們兩人見過面，當時邱（鏡輝）說他會幫我處理掉，之前有作協
      調，他說有人要買，我才跟我父親去蓋章的，何時蓋章我已經不記得了，‧‧
      ‧」、「他（指邱鏡輝）當時蓋好章說要先給我爸爸五百萬元，但是一直沒有
      給，當時也沒有約定何時要給這五百萬元」、「‧‧‧但是是在後來才跟他要
      ，因為我一直以為系爭房地沒有賣給他人，我想土地可以申請轉貸，後來申請
      謄本才知道土地已經過戶移轉到林家康的名下，距今七、八年前發現他把房地
      過戶到林家康名下，‧‧‧」（見原審卷第一四二、一四三頁），惟為證人邱
      鏡輝所否認，並於原審證稱：「（之前詹懿欽）沒有（找過我，請我幫他出賣
      系爭房地），我和他之間沒有任何買賣房地的事情」（見原審卷第一六三頁）
      。而證人詹懿欽在當時已近四十歲（證人係四十三年六月五日出生），又非無
      任何經歷之人，在未拿到系爭土地及建物分文，竟會偕同上訴人一同在不動產
      移轉契約書蓋章用印，僅聽訴外人邱鏡輝稱已尋得買主，而在未見過買主之情
      形下，驟然同意簽署移轉過戶相關文件，顯與常情有悖。再者，證人詹懿欽稱
      七、八年前即已知悉系爭土地及建物遭過戶予林家康名下，然數年來，上訴人
      及證人詹懿欽卻未對林家康或邱鏡輝有任何民事訴訟之請求或刑事之追訴行為
      ，倘上訴人或其子詹懿欽果係在未得任何代價之情形下，得知訴外人邱鏡輝擅
      將系爭土地及建物過戶予林家康名下，衡情應會於知悉後，循法律途徑解決，
      豈有事隔十餘年，迄被上訴人提起本件訴訟時，始為上開之主張。況上訴人於
      執行法院至系爭土地執行查封時，已自認系爭土地及建物確為債務人林家康所
      有，已如前述。是上訴人所為之上開抗辯，殊不足取。
    (三)雖上訴人於本院始提出林家康與其往來之八十七年間新竹東園郵局第二一七號
      、第二三九號、第二六七號、新竹關東橋第一一○號、第一三一號及竹東郵局
      第三三二號存證信函（見本院卷第四二頁至第五七頁），並主張其與林家康間
      並無買賣契約存在，讓與擔保亦非真正云云。惟查被上訴人否認上開存證信函
      之真正；再觀之上證二、四、六號之存證信函（見本院卷第四五、四六、四九
      、五○、五六、五七頁），與上訴人於執行法院至系爭土地執行查封時，自認
      系爭土地及建物確為債務人林家康所有之內容不符。況且上開存證信函既在上
      訴人保管中，卻於原審審理時本得提出，而未提出，亦未釋明有何非可歸責於
      當事人之事由，致未能於第一審提出或不及提出等事由，顯與民事訴訟法第四
      百四十七條第一項但書所列各款規定不符，本院亦無須審究。是上訴人所為之
      上開抗辯，亦不足取。
    (四)雖上訴人復抗辯，縱買賣契約已成立，惟林家康並未給付買賣價金予伊，故伊
      自得主張同時履行抗辯云云。惟查上訴人原以系爭土地於八十年一月十日為臺
      灣中小企業銀行股份有限公司設定一千三百五十萬元之最高限額抵押權（見原
      審卷第十四、十九、七五、八○、八五頁），於八十一年二月二十八日移轉登
      記為林家康所有（見原審卷第十三、十八、七四、七九、八四頁），嗣於八十
      一年九月二十四日塗銷上開最高限額抵押權（見原審卷第十六、二一、七七、
      八二、八七頁）。且證人詹懿欽在原審證稱：「我當時向銀行只借一千一百萬
      元，‧‧‧土地過戶之後，他們就承接我之前的債務，‧‧‧」（見原審卷第
      一六五頁）、「我當時是拿我父親的『印鑑章』陪同我父親到他公園路的住處
      ，．．．」（見原審卷第一四二頁），且上訴人對辦理移轉登記之印鑑證明等
      資料亦不否認其真正，已如前述，足證上訴人同意其子詹懿欽將系爭土地出賣
      林家康，由林家康承受系爭土地原來之債務。又證人邱鏡輝於原審亦證稱：「
      是林家康去解決證人詹懿欽對銀行所負的債務，後來他與林家康之間結算之後
      ，他才過戶土地給林家康，過戶之後他才後悔，這是林家康過世之前跟我講的
      」、「林家康幫詹懿欽還錢之後因而負債，他才拜託我幫他向銀行借貸，‧‧
      ‧」（見原審卷第一六四、一六五頁）。而上訴人既已於強制執行程序中，自
      認系爭土地及建物為林家康所有等情，衡情若上訴人未取得出賣系爭土地及建
      物之價金，或其他相當之代價，應無於系爭土地及建物已遭查封拍賣時，仍未
      為任何主張以保障其權利，而任憑系爭土地及建物遭拍賣之理。且依上開證人
      所為之證述，益見林家康係以為上訴人之子詹懿欽代償債務作為買賣之價金；
      參以系爭土地於移轉登記予林家康名下時，其上原有一千三百五十萬元之最高
      限額抵押權存在，嗣於八十一年九月間系爭土地移轉登記至林家康名下後，始
      塗銷上開抵押權。而上訴人於執行查封時，已自認系爭土地及建物為林家康所
      有，其當時並未提及林家康未付價金之情事，是上訴人於訴訟中，始主張林家
      康未付任何價金，而主張同時履行抗辯，殊不足取。
    (五)上訴人雖再抗辯縱系爭土地及建物為林家康所有，林家康有同意伊使用系爭土
      地及建物云云。惟查：
      1.按「使用借貸為無償契約，原屬貸與人與使用人之特定關係，除當事人另有
        特約外，使用人無移轉其權利於第三人之可言。且使用借貸本係無償借用性
        質，不能與租賃相提並論，使用借貸亦未如租賃有民法第四百二十五條規定
        。故土地所有權移轉於他人後，除已得該他人即現在之所有人同意繼續使用
        外，土地使用人縱經原所有人無償提供使用或允許借用，亦不能以之拘束現
        在之所有人，而對現在之所有人主張有使用該土地之權利（參照最高法院五
        十九年台上字第二四九○號判例及九十二年度台上字第九五七號判決）。
      2.經查系爭房地，姑不論林家康是否同意無償借予上訴人使用，林家康既已死
        亡，被上訴人現為系爭房地之所有權人，上訴人復無法舉證證明已得現在之
        所有人即被上訴人同意繼續使用，依前開說明，上訴人自不得以系爭房地經
        原所有人林家康無償提供使用或允許借用，而拘束現在之所有人被上訴人。
        則被上訴人以本件起訴狀繕本之送達，作為終止使用借貸契約之通知（見原
        審卷第六頁），自屬有據。是上訴人此部分之抗辯，殊不足取。
三、按所有人對於無權占有或侵奪其所有物者，得請求返還之。民法第七百六十七條
    定有明文。次按繼承，因被繼承人死亡而開始；繼承人自繼承開始時，除本法另
    有規定外，承受被繼承人財產上之一切權利、義務。但權利、義務專屬於被繼承
    人本身者，不在此限；繼承人得拋棄其繼承權。前項拋棄，應於知悉其得繼承之
    時起二個月內以書面向法院為之。並以書面通知因其拋棄而應為繼承之人。但不
    能通知者，不在此限；繼承之拋棄，溯及於繼承開始時發生效力；第一千一百三
    十八條所定第一順序之繼承人中有拋棄繼承權者，其應繼分歸屬於其他同為繼承
    之人。民法第一千一百四十七條、一千一百四十八條、一千一百七十四條、一千
    一百七十五條、一千一百七十六條第一項，分別定有明文。經查系爭土地及建物
    之登記名義人林家康已於九十一年九月三十日死亡，其所遺留之不動產即系爭土
    地及建物，本應由其配偶甲○○及子女林基緒、林宗緒、林哲緒、乙○○、林綵
    緒、林仙緒、林惠美、林惠玲等人繼承（見原審卷第九頁），惟其子女林基緒、
    林宗緒、林哲緒、林綵緒、林仙緒、林惠美、林惠玲已於九十一年十一月二十二
    日向原法院為拋棄繼承之意思表示，並經原法院以九十一年繼字第二七四號准予
    備查在案，已據原審核閱屬實，且為上訴人所不爭執。是林家康所遺留之不動產
    ，自應由未為拋棄繼承之被上訴人二人所繼承。本件系爭土地及建物前既為林家
    康所有，而現為上訴人占有使用中，上訴人始終不能就其占有使用系爭土地及建
    物有何正當權源，舉證證明之，而被上訴人二人既為被繼承人林家康之合法繼承
    人，其等向上訴人請求交付系爭土地及建物，自屬有據。
四、綜上所述，被上訴人依據物上請求權及買賣之法律關係，請求上訴人交付坐落新
    竹縣竹東鎮○○段二四六、二四七、二四八地號土地全部及其上如原判決附表所
    示門牌號碼新竹縣竹東鎮○○○路七六號（暫編一五一建號）建物全部，自屬應
    予准許。從而原審所為上訴人敗訴之判決，並無不合。上訴論旨指摘原判決不當
    ，求予廢棄改判，為無理由。
五、至兩造其餘之攻擊或防禦方法及未經援用之證據，經本院斟酌後，認為均不足以
    影響本判決之結果，自無逐一詳予論駁之必要，併此敘明。
六、據上論結，本件上訴為無理由，依民事訴訟法第四百四十九條第一項、第七十八
    條，判決如主文。
中　　　華　　　民　　　國　　九十三　　年　　  一  　　月　　  六  　　日
                          　　　　  民事第十三庭
                                  　　　審判長法  官　林　鄉　誠
                                       　　　 法  官  劉  清  景
                                              法  官  王　聖　惠
正本係照原本作成。
上訴人如不服本判決，應於收受送達後二十日內向本院提出上訴書狀，其未表明上訴
理由者，應於提出上訴後二十日內向本院補提理由書狀（均須按他造當事人之人數附
繕本）上訴時應提出委任律師或具有律師資格之人之委任狀；委任有律師資格者，另
應附具律師資格證書及釋明委任人與受任人有民事訴訟法第四百六十六條之一第一項
但書或第二項（詳附註）所定關係之釋明文書影本。
中　　　華　　　民　　　國　　九十三　　年　　　一　　　月　　　六　　　日
　　　　　　　　　　　　　　　　　　　　　　　書記官  陳　樂　觀
附註：
民事訴訟法第四百六十六條之一（第一項、第二項）：
對於第二審判決上訴，上訴人應委任律師為訴訟代理人。但上訴人或其他法定代理人
具有律師資格者，不在此限。
上訴人之配偶、三親等內之血親、二親等內之姻親，或上訴人為法人、中央或地方機
關時，其所屬專任人員具有律師資格並經法院認為適當者，亦得為第三審訴訟代理人
。
